高雄高等行政法院判決
                                       99年度訴字第620號
                                民國100年4月26日辯論終結
原      告　富安營造有限公司
代　表　人　林崇安
訴訟代理人　高進棖　律師
複代理人  　粘怡華　律師
被      告　雲林縣水林鄉公所
代　表　人　陳怡帆
訴訟代理人　吳啟弼
上列當事人間政府採購法事件，原告不服行政院公共工程委員會
中華民國99年9月24日訴0000000號申訴審議判斷，提起行政訴訟
，本院判決如下：
　　主  文
原告之訴駁回。
訴訟費用由原告負擔。
　　事實及理由
一、事實概要︰
    緣原告於民國94年12月間參與被告辦理之「水林鄉○○○○
    區○路65等側溝和路面修復工程」「水林鄉扶○○○區○○
    ○○路等側溝和路面復建工程」「水林鄉春牛埔○○○區○○
    ○○路等側溝和路面復建工程」等3件採購案，96年間經台灣
    雲林地方法院檢察署（下稱雲林地檢署）偵查，發現原告有
    容許他人借用本人名義或證件參加投標情事，經檢察官對原
    告為緩起訴處分，期限1年，並應繳納公益金，原告已履行
    上開條件。被告乃以98年3月16日雲水鄉行字第0980002977
    號函（下稱原處分）通知將依政府採購法第31條第2項（被
    告誤載為同條第1項）第8款及廠商投標須知第55條規定追繳
    押標金，並擬將其依同法第101條第1項第1款及第103條第1
    項第1款規定，刊登採購公報並停權3年。原告對之提出異議
    ，遭被告以98年4月2日雲水鄉行字第0980003238號函（下稱
    異議決定）除停權部分改依政府採購法第101條第1項第6款
    及第103條第1項第2款規定變更為1年外，其餘維持原處分；
    原告不服，向行政院公共工程委員會（下稱工程會）提出申
    訴，亦遭申訴審議判斷駁回（惟工程會於判斷理由四記載：
    被告異議決定變更其適用之款次【由政府採購法第101條第1
    項第1款改為同條項第6款】，認為被告就同法第101條第1項
    第6款所為異議處理結果應視為重新通知，依同法施行細則
    第104條之1規定，將異議決定就刊登採購公報部分另函移送
    被告處理），原告遂提起本件行政訴訟。
二、原告主張︰
（一）原告參與系爭工程採購案，於96年間遭雲林地檢署偵查，
      發現原告有出借牌照投標情事，經檢察官對原告及負責人
      分別為緩起訴處分，期限1年，並應向公庫或公益團體支
      付一定金額，原告及負責人業已履行上開條件，有緩起訴
      處分書可稽。
（二）被告98年3月16日原處分通知將對原告依政府採購法第31
      條第2項及第101條第l項第l款事由，為追繳押標金及刊登
      於採購公報並停權3年之處分，經提出異議仍遭被告異議
      處理結果維持原處分（停權部分改依政府採購法第101條
      第l項第6款事由變更為1年）。
（三）工程會雖對原告申訴審議為駁回決定，但該決定有誤，因
      關於申訴範圍部分，被告異議處理結果，曾就停權部分變
      更為處停權l年之處分。惟查，上開異議處理結果，雖就
      停權部分已作變更，惟原處分係併於「異議處理結果」中
      作成，故自屬於該處分之一部分，應無由單獨成立。再者
      ，政府採購法所規定之異議處理程序，僅係規範採購機關
      在作行政處分應遵守之程序，則採購機關既已就「停權部
      分」作出處理結果，即應認完成異議處理之程序，是廠商
      對此當得一併提出申訴，此對廠商之權益無影響，亦可達
      到行政救濟程序之經濟目的。故申訴判斷認為審議範圍不
      包括停權部分，應屬有誤。且關於追繳押標金部分，其認
      定尚非適法，亦屬有誤。
（四）本件原處分之處罰權時效已消滅：
   l、按「行政罰之裁處權，因3年期間之經過而消滅。前項期
      間，自違反行政法上義務之行為終了時起算。但行為之結
      果發生在後者，自該結果發生時起算。」行政罰法第27條
      第l項及第2項定有明文。次按「前項行政罰之處罰權時效
      ，自本發法施行之日起算」行政罰法第45條第2項亦定有
      明文。準此可知，行政罰之裁處權3年時效，原則上係以
      行為終了時起算，例外若結果發生在後者，以結果發生時
      起算，故本件行政罰裁處權時效應自95年2月5日起算。
   2、被告主張須以刑事判決為依據作為處罰之時間點，該見解
      有違行政罰法第27條第l項前段之規定，且無法律依據，
      蓋行政處分或處罰，與刑事處罰為不同法源程序之制度，
      各自獨立，法律尚無行政處罰須待刑事處罰確定後始能為
      處分之規定。又政府採購法關於停權及追繳押標金處分之
      規定，並無須待刑事判決確定始得處罰之規定。被告原處
      分原依政府採購法第101條第l項第l款及第103條第l項第l
      款規定處以停權3年，由此可見，縱無刑事確定判決，採
      購機關仍得處以停權處分，僅係在若有廠商受到刑事處罰
      時，則另依第101條第l項第6款及第103條第l項第2款規定
      改處以停權1年之處分。另依政府採購法第103條第l項第l
      款及第2款但書「但經判決撤銷原處分或無罪確定者，應
      註銷之」之規定，可知停權處分無須待刑事判決甚或待刑
      事判決確定，採購機關得本於採購法之規定逕為處分。若
      於處分後，該處分遭撤銷或刑事判決無罪確定，則採購機
      關負有註銷之義務（如此可因法律規定，而排除採購機關
      事後註銷之賠償責任），再觀政府採購法第101條第l項各
      款規定，其亦非全然與「刑事判決有關聯」，許多規定多
      係與履約有關聯，則何須等待刑事判決確定始得處分？又
      有關借牌及出借牌照投標罪，即政府採購法第87條第5項
      之妨害投標罪，係於91年2月6日增訂，則於修正前，廠商
      若有借牌或出借牌照之行為不構成犯罪，但仍得依同法第
      101條第l項第l款及第2款規定為停權處分。於修正後，若
      無刑事判決或刑事判決尚未確定或廠商為檢察官為緩起訴
      處分，則解釋上採購機關依法應得先為處分，惟事後若有
      確定之刑事判決，自得再依該判決內容變更處分。又被告
      認為本件停權處分應待「刑事判決確定」後始得為之，故
      其時效應自97年6月30日即刑事判決日起算，未適用行政
      罰法第27條第l項前段規定，確有違誤。且原告於偵查中
      即因認罪而獲緩起訴處分確定，其涉犯情節亦與97年6月3
      0日之台灣雲林地方法院（下稱雲林地院）刑事判決無關
      。
（五）有關追繳押標金部分：
   l、按「機關得於招標文件中規定，廠商有下列情形之一者，
      其所繳納之押標金，不予發還，其已發還者，並予追繳
      ：．．．2、投標廠商另行借用他人名義或證件投標。．
      ．．8、其他經主管機關認定有影響採購公正之違反法令
      行為者。」政府採購法第31條第2項第2款、第8款定有明
      文。
 　2、被告主張採購機關得逕依工程會94年3月16日之行政釋示
     ，即得自行以廠商有出借牌照即屬有影響採購公正之違反
      法令之行為，而為追繳押標金之處分。投標廠商若有出借
      牌照投標者，即構成同條第8款之要件。其認原告所主張
      應經「其他經主管機關認定」之要件，為無理由。
   3、然查，政府採購法第31條第2項第2款、第8款之分別規定
      ：「投標廠商另行借用他人名義或證件投標」「其他經主
      管機關認定有影響採購公正之違反法令行為者」。該條第
      2款僅規範「投標廠商另行借用他人名義或證件投標」之
      行為態樣，就「廠商有容許他人借用本人名義或證件參加
      投標者」則未規範，依工程會之解釋，此種情形即構成政
      府採購法第31條第2項第8款規定之要件。再參照91年2月6
      日修正之政府採購法，其新增訂第87條第5項即「借用他
      人名義或證件投標者及容許他人借用本人名義或證件投標
      者」之罪。對此，政府採購法第31條第2款並未隨之作修
      正（即增訂容許他人借用本人名義或證件投標者之沒收或
      追繳押標金之行為態樣），此應非立法疏漏，而係有意排
      除適用。故工程會上開解釋，認為「容許他人借用本人名
      義或證件投標者」構成同條項第8款之要件，即非適法。
      再依政府採購法第31條規定，其沒收或追繳押標金之前提
      條件均為「廠商」有第l款至第8款之行為態樣始足該當。
      惟查，本件係廠商之「代表人」所為之出借牌照行為，「
      行為人」不同，工程會之上開函釋並未就此說明，故若逕
      認「廠商行為」包括「其代表人之行為」，尚非適法。退
      步言之，分析政府採購法第31條第8款規定之要件：其所
      謂之「其他」，窺其字義，應係指第31條第l款至第7款「
      以外」之違反法令之行為。且此違反法令之行為，有「影
      響」到採購之「公正性」。又廠商之行為是否「影響採購
      公正性」及「違反法令」，應由「主管機關」認定之。另
      所謂主管機關，依政府採購法第9條第l項規定為工程會。
      就本件而言，採購機關即被告主張本件採購有「其他經主
      管機關認定有影響採購公正之違法法令行為者」，惟查，
      被告所為之追繳標金處分，係由被告自行之認定，非經由
      其主管機關認定之，程序未合。且被告亦未敘明處分之理
      由，即何以出借牌照或證件之行為，已有影響到採購之公
      正性。又「其他違反法令之行為」為何，被告亦未敘明。
      另所謂經主管機關認定有影響採購公正之違反法令行為，
      應係由主管機關即工程會就個案為認定，非以行政釋示作
      為認定之依據。被告依工程會前揭解釋函文，即逕以該函
      文作為認定廠商行為有影響採購公正之違反法令行為之要
      件，於法未合。
（六）本件應有「一事不二罰」原則之適用：
      查採購機關所為追繳押標金、刊登政府公報及停權之處分
      ，其立法目的應係在處罰違規之廠商，藉由上開處分使廠
      商遵守投標須知。其目的非在於「建立政府採購制度，依
      公平、公開之採購程序，提升採購效率與功能，確保採購
      品質等維護公共秩序之目的」。然查，有關廠商之借牌及
      出借牌照之妨害投標罪之行為，業於91年2月6日增訂施行
      ，亦即廠商或其代表人若有上開行為時，「廠商為法人」
      將會受到罰金之刑事處罰，廠商之代表人則受到「徒刑」
      之處罰。亦即法律已就廠商之「違反投標須知規定」之行
      為受有刑事處罰。則行政機關對於「同一借牌或出借牌照
      之行為」再為行政處罰，即有重複處罰之情形。原告認為
      被告就此爭點認為本件無一事不二罰之規定之適用，應有
      不適用法則之違法等語，並聲明求為判決撤銷申訴審議判
      斷、異議決定及原處分。
三、被告則以︰
（一）被告依政府採購法第31條、第101條及第103條規定，得為
      追繳押標金或停權處分者，係本於法律授權所為，並不受
      刑事法院判決之直接拘束。故被告為處分或其他行政行為
      ，應依行政程序法第43條規定，斟酌全部陳述與調查事實
      及證據之結果，依論理及經驗法則判斷事實之真偽，此為
      被告基於自由心證判斷原告行為是否違法或重大違約所應
      遵守之法則。依據雲林縣政府98年3月2日府政查字第0981
      300073號函明示，被告94年及95年間辦理系爭工程採購案
      ，於97年6月30日業經法院判決，請依據政府採購法第31
      條、第101條及第103條規定予以追繳廠商系爭工程押標金
      ，刊登政府公報及停權等相關作為。是本件原告觸犯政府
      採購法第87條、第92條及刑法等相關規定，現已進入司法
      階段且經第一審判決有罪，被告基於行政中立原則，僅依
      據法院判決結果執行相關法令，故有關原告申訴實體部分
      之推論及陳述，仍待司法機關調查及釐清，非屬被告職權
      範圍。
（二）依雲林地院96年度訴字第424號刑事判決附表3及判決書壹
      三所載，原告為「借牌或容許借牌廠商」；又依雲林地檢
      署檢察官96年度偵字第2009號、3161號緩起訴處分書所載
      ，原告及其代表人林崇安業經檢察官為緩起訴在案（各應
      支付新台幣〔下同〕3萬元予「雲林縣國民中小學紓困助
      學金」專戶，緩起訴期間為1年），被告前依政府採購法
      第31條第2項第8款及第101條第1項第1款規定，以原處分
      通知將為追繳押標金及刊登於採購公報並停權3年之處分
      。原告提出異議後，被告異議決定變更原處分採「從新從
      輕」原則，除依政府採購法第101條第1項第6款及第103條
      第1項第2款規定變更為停權1年外，其餘維持原處分，並
      於該異議處分說明中重申「緩起訴」非無罪之諭知，且依
      政府採購法第92條及第101條第1項第6款規定，其規範對
      象係針對廠商遭第一審判決有罪者，非針對廠商之代表人
      等或其他從業人員，本件原告及其代表人遭檢察官為緩起
      訴處分，該當同法第101條第1項第6款構成要件，被告避
      免引用同法第101條第1項第1款刊登政府公告並停權3年之
      重處分，以符比例原則及維護廠商權益。被告異議決定並
      說明係依據政府採購法第31條第2項第8款、第87條第5項
      規定，及工程會96年7月25日工程企字第09600293210號函
      、94年3月16日工程企字第09600293210號函意旨，追繳押
      標金，依法有據。
（三）工程會98年4月7日工程企字第09800134680號函有關政府
      採購法第31條、第101條及第103條之適用疑義，對於政府
      採購法第31條第2項所定各款情形，尚無經起訴或法院判
      決確定之規定。機關如就個案事實足以認定廠商有上開各
      款情形之一，即得依招標文件及該項規定辦理。且依政府
      採購法第31條第2項規定，於招標文件中約定如有各款情
      形者，得不發還或追繳押標金，其性質係屬契約自治事項
      ，經雙方同意後發生拘束效力，廠商有政府採購法第31條
      第2項各款情形之一者，即得本於契約處理。上述解釋函
      對於押標金追繳亦有補充法規之適用要件，提示招標機關
      就個案事實足以認定廠商有上開各款情形之一，即得依招
      標文件及該項規定辦理。又工程會94年3月16日工程企字
      第09400076560號函釋：廠商如有容許他人借用本人名義
      或證件參加投標者，依政府採購法第31條第2項第8款規定
      ，確定屬影響採購公正之違反法令行為，其押標金不予發
      還，其已發還者，並予追繳。原告及其代表人上開容許他
      人借用本人名義或證件參加投標行為，業據雲林地檢署檢
      察官96年度偵字第2009號、96年度偵字第3161號緩起訴處
      分書記載甚詳，故原告之行為已符合政府採購法第31條第
      2項第8款「其他經主管機關認定有影響採購公正之違反法
      令行為」，則被告依投標須知第55條第8款規定及政府採
      購法第31條規定通知廠商追繳押標金，於法有據。
（四）依據政府採購法第74條規定，及最高行政法院93年度裁字
      第625號、第803號及第839號裁定意旨，被告依政府採購
      法第101條第1項所為之通知係行政處分，屬公法事件。另
      行政罰法於舉發當時雖尚未公布施行，然本件裁決時，該
      法既已公佈施行，即應適用該法第27條行政罰法裁處權之
      規定。行政罰之裁處權，因3年期間之經過而消滅，該期
      間自違反行政法上義務之行為終了時起算。但行為之結果
      發生在後者，自該結果發生時起算。又檢察官為緩起訴處
      分時，依刑事訴訟法第253條之2第1項規定，得令被告於
      一定期間內遵守，按緩起訴期間或履行一定事項，僅係一
      種特殊的處遇措施，並非刑罰，因此行為人同一行為同時
      觸犯刑事法律及違反行政法上義務規定時，刑事部分經檢
      察官為緩起訴處分確定後，宜視同不起訴處分確定，依行
      政罰法第26條第2項規定，主管機關仍得依違反行政法上
      義務規定裁處之，尚無違反一行為不二罰等語，並聲明求
      為判決駁回原告之訴。
四、本件事實概要欄所載事實，有雲林地院96年度訴字第424號
    刑事判決、雲林地檢署檢察官96年度偵字第2009號、3161號
    緩起訴處分書、被告98年3月16日雲水鄉行字第0980002977
    號函、98年4月2日雲水鄉行字第0980003238號函、工程會99
    年9月24日訴0000000號申訴審議判斷書附卷可稽，應堪認定
    。本件兩造之爭點為：被告認定原告有容許他人借用本人名
    義或證件參加投標情事，而以原處分及異議決定通知將對原
    告依政府採購法第31條第2項第8款、第101條第1項第6款及
    第103條第1項第2款規定，為追繳押標金及刊登於採購公報
    並停權1年之處分，是否合法？茲分述如下：
（一）按「廠商與機關間關於招標、審標、決標之爭議，得依本
      章規定提出異議及申訴。」「廠商對於機關辦理採購，認
      為違反法令或我國所締結之條約、協定（以下合稱法令）
      ，致損害其權利或利益者，得於下列期限內，以書面向被
      告提出異議：．．．3、對採購之過程、結果提出異議者
      ，為接獲機關通知或機關公告之次日起10日。其過程或結
      果未經通知或公告者，為知悉或可得而知悉之次日起10日
      。」「廠商對於公告金額以上採購異議之處理結果不服，
      或招標機關逾前條第2項所定期限不為處理者，得於收受
      異議處理結果或期限屆滿之次日起15日內，依其屬中央機
      關或地方機關辦理之採購，以書面分別向主管機關、直轄
      縣（市）政府所設之採購申訴審議委員會申訴。」「審議
      判斷，視同訴願決定。」政府採購法第74條、第75條第1
      項第3款、第76條第1項前段及第83條分別定有明文。由於
      立法者對於採購爭議之解決，已採用學理上所稱之「雙階
      理論」，即將政府採購契約締結前採購決定程序之相關爭
      議定位為公法性質，至於政府採購契約之履約或驗收爭議
      ，則定位為私法上之爭議，應循民事爭訟途徑解決。又「
      政府採購法第74條規定：『廠商與機關間關於招標、審標
      、決標之爭議，得依本章規定提出異議及申訴。』採購申
      訴審議委員會對申訴所作之審議判斷，依同法第83條規定
      ，視同訴願決定。準此，立法者已就政府採購法中廠商與
      機關間關於招標、審標、決標之爭議，規定屬於公法上爭
      議，其訴訟事件自應由行政法院審判。機關依政府採購法
      第50條第1項第5款取消廠商之次低標決標保留權，同時依
      據投標須知，以不同投標廠商間之投標文件內容有重大異
      常關聯情形，認廠商有同法第31條第2項第8款所定有影響
      採購公正之違反法令行為情形，不予發還其押標金。廠商
      對不予發還押標金行為如有爭議，即為關於決標之爭議，
      屬公法上爭議。」最高行政法院著有97年5月份庭長法官
      聯席會議決議可資參照。是本件被告因原告容許他人借用
      本人名義或證件參加投標，而依政府採購法第31條第2項
      之規定，為追繳系爭工程押標金等處分，依上所述，自屬
      公法上之爭議，本院依法有審判權，先此敘明。
（二）次按「廠商對於機關依前條所為之通知，認為違反本法或
      不實者，得於接獲通知之次日起20日內，以書面向該機關
      提出異議。廠商對前項異議之處理結果不服，或機關逾收
      受異議之次日起15日內不為處理者，無論該案件是否逾公
      告金額，得於收受異議處理結果或期限屆滿之次日起15日
      內，以書面向該管採購申訴審議委員會申訴。」政府採購
      法第102條第1項及第2項定有明文。是廠商對機關依政府
      採購法第101條之通知不服者，得向該機關提出異議；廠
      商對異議之處理結果不服者，得向採購申訴審議委員會提
      出申訴，該申訴審議委員會所為之申訴審議判斷，視同訴
      願決定（同法第83條參照），可知廠商對政府採購法第10
      1條處分提出異議，係向該管採購申訴審議委員會提起申
      訴前之法定先行程序，該程序係賦予機關於廠商對其所為
      之政府採購法第101條處分提起行政爭訟前，仍有自我審
      查之機會，故機關於異議程序變更原政府採購法第101條
      處分之決定，性質仍為異議處理結果，並非重新依政府採
      購法第101條所為之通知，廠商不服該異議處理結果者，
      自得依政府採購法第102條第2項規定提出申訴，無須另向
      機關提出異議。經查，本件原處分係通知將對原告依政府
      採購法第31條、第101條第1項第1款及第103條第1項第1款
      規定，為追繳押標金及刊登於採購公報並停權3年之處分
      ，經原告提出異議後，被告以異議決定除停權部分改依政
      府採購法第101條第1項第6款及第103條第1項第2款規定變
      更為1年外，其餘維持原處分，原告仍不服，以98年4月16
      日（98）富安字第980416001號函暨行政申訴狀向工程會
      提出申訴，該申訴狀載明係對被告原處分及異議決定均表
      示不服，除如前述外，並有原告上開函文附申訴卷宗可稽
      。故本件異議決定雖就停權部分改依政府採購法第101條
      第1項第6款及第103條第1項第2款規定變更為1年，惟異議
      決定程序係賦予被告自我省查之機會，核其性質亦屬被告
      原處分之一部分，原告既已依序對於原處分及異議決定依
      序向被告及工程會提出異議及申訴，且原告於上開行政申
      訴狀中，業已表明對被告原處分及異議決定均不服，揆諸
      前揭法律規定，原告顯然已對原處分及異議決定提起合法
      之行政爭訟，工程會依法即應予判斷，但本件申訴審議判
      斷理由四卻以被告異議決定變更其適用之款次（由政府採
      購法第101條第1項第1款改為同條項第6款），認為被告就
      同法第101條第1項第6款所為異議處理結果應視為重新通
      知，依同法施行細則第104條之1規定，將異議決定就刊登
      採購公報部分另函移送被告處理，而未就原告申訴被告所
      為刊登政府採購公報並停權1年處分部分進行審議，即難
      謂合法。惟政府採購法第101條第1項已明定應將廠商刊登
      於政府採購公報之情形，同法第103條第1項並明定有第10
      1條第1款至第5款情形或第6款判處有期徒刑者，自刊登之
      次日起停權3年；有第101條第7款至第14款情形或第6款判
      處拘役、罰金或緩刑者，自刊登之次日起停權1年，則機
      關所為刊登政府採購公報並停權處分是否符合上開規定，
      均屬該處分是否適法之問題，無須將申訴審議判斷撤銷，
      發回申訴審議委員會重為決定（高等行政法院89年度第2
      次法律座談會第6號提案及研討結果參照）。況原告已合
      法就上開刊登於採購公報並停權1年處分部分提出申訴，
      工程會以其非屬申訴審議範圍，未作成審議判斷，亦已逾
      法定期間未作成決定，仍應認為原告已踐行前置程序。準
      此，本件申訴審議判斷就原告申訴刊登政府採購公報並停
      權1年處分部分，以其非屬申訴審議範圍，未作成審議判
      斷，另函移送原機關即被告處理，本院就此部分依法仍應
      為實體判決。
（三）又按「機關得於招標文件中規定，廠商有下列情形之一者
      ，其所繳納之押標金，不予發還，其已發還者，並予追繳
      ︰．．．8、其他經主管機關認定有影響採購公正之違反
      法令行為者。」為政府採購法第31條第2項第8款所明定。
      又本院卷附之系爭招標須知第55條亦規定：「廠商有下列
      情形之一者，其所繳納之押標金，不予發還，其以發還者
      ，並予追繳：‧‧‧（八）其他經主管機關認定有影響採
      購採購公正之違反法令行為者。」而工程會94年3月16日
      工程企字第094000765560號函釋略以：「廠商如有容許他
      人借用本人名義或證件參加投標者，依政府採購法第31條
      第2項第8款規定，認定屬影響採購公正之違反法令行為，
      其押標金不予發還，其已發還者，並予追繳。」該函係工
      程會基於職權，就政府採購法第31條第2項第8款所謂「其
      他經主管機關認定有影響採購公正之違反法令行為者」規
      定之解釋，且政府採購法之制定，旨在建立政府採購制度
      ，依公平、公開之採購程序，提升採購效率與功能，並確
      保採購品質（政府採購法第1條參照），而廠商容許他人
      借用其名義或證件參加投標者，實質上係虛以競標之形式
      ，藉此規避公平競爭之程序，而使借用者免競價即可得標
      ，或獲致更大得標之機率，不惟對於遵照規定參與投標之
      廠商不公平，且妨礙政府機關欲藉由廠商公平競爭程序，
      取得優化得標條件，用以確保、提昇政府採購品質之目的
      ，足見容許他人借用名義或文件投標之行為，已影響採購
      公正，則上開工程會函釋明確認定廠商容許他人借用其名
      義或證件參加投標之行為，亦屬於政府採購法第31條第2
      項第8款之「有影響採購公正之違反法令行為」，其押標
      金應不發還或追繳，與政府採購法之立法目的相符，亦未
      逾越政府採購法第31條第2項第8款規定，本院審核結果於
      法無違。經查，原告於94年12月間參與被告辦理之上開工
      程採購案，96年間經雲林地檢署偵查，發現原告有容許他
      人借用本人名義或證件參加投標情事，經檢察官對原告為
      緩起訴處分，期限1年，並應繳納公益金確定在案，依前
      揭雲林地檢署檢察官96年度偵字第2009號及96年度偵字第
      3161號緩起訴處分書載明：「一、犯罪事實：．．．（二
      ）程俊銘與王文誌交付回扣後，隨即於94年11月間，基於
      意圖影響決標價格或獲取不當利益之概括犯意聯絡，由程
      俊銘、王文誌及其妻子張秀靜於附表1所示開標日期前，
      分別向．．．富安公司之林崇安．．．等人借牌參與投標
      。詎上開廠商之代表人、從業人員竟均分別基於意圖影響
      決標價格或獲取不當利益犯意，容許將渠等公司行號之名
      義、證件出借程俊銘、王文誌使用，而甘願充當上開20件
      工程之陪標廠商。渠等為躲避司法機關查緝，皆依程俊銘
      、王文誌之指示，針對如附表1、2所示之20件不同工程，
      分別填寫如附表1、2所示之較高之標價、自行購買押標金
      並寄出標函，而參加前揭水林鄉20件公共工程投標．．．
      。三、所犯法條：．．．另核被告．．．林崇安．．．之
      所為，均係犯政府採購法第87條第5項後段之意圖影響採
      購結果，容許他人借用本人名義及證件投標罪嫌；被告．
      ．．林崇安．．．係富安公司．．．之代表人或從業人員
      ，被告．．．林崇安．．．因執行業務犯有前揭之罪，依
      同法第92條規定，被告．．．富安公司．．亦應科以刑責
      。」有該緩起訴處分書附卷可稽，並為兩造所不爭執，應
      堪認定。是本件原告確有容許他人借用本人名義或證件參
      加投標之行為，顯足以影響採購之公正，則被告原處分及
      異議決定依政府採購法第31條第2項第8款、投標須知第55
      條規定及上開工程會解釋意旨，追繳系爭工程之押標金，
      揆諸前揭法律規定及說明，自無不合。
（四）另按「意圖影響採購結果或獲取不當利益，而借用他人名
      義或證件投標者，處3年以下有期徒刑，得併科新台幣100
      萬元以下罰金。容許他人借用本人名義或證件參加投標者
      ，亦同。」「廠商之代表人、代理人、受雇人或其他從業
      人員，因執行業務犯本法之罪者，除依該條規定處罰其行
      為人外，對該廠商亦科以該條之罰金。」「機關辦理採購
      ，發現廠商有下列情形之一，應將其事實及理由通知廠商
      ，並附記如未提出異議者，將刊登政府採購公報：1 、容
      許他人借用本人名義或證件參加投標者。．．．6、犯第8
      7條至第92條之罪，經第一審為有罪判決者。」「機關依
      前條通知廠商後，廠商未於規定期限內提出異議或申訴，
      或經提出申訴結果不予受理或審議結果指明不違反本法或
      並無不實者，機關應即將廠商名稱及相關情形刊登政府採
      購公報。」「依前條第3項規定刊登於政府採購公報之廠
      商，於下列期間內，不得參加投標或作為決標對象或分包
      廠商。1、有第101條第1款至第5款情形或第6款判處有期
      徒刑者，自刊登之次日起3年。但經判決撤銷原處分或無
      罪確定者，應註銷之。2、有第101條第7款至第14款情形
      或第6款判處拘役、罰金或緩刑者，自刊登之次日起1年。
      但經判決撤銷原處分或無罪確定者，應註銷之。」分別為
      政府採購法第87條第5項、第92條、第101條第1項第1款及
      第6款、第102條第3項、第103條第1項所明定。準此可知
      ，政府採購法第101條第1項除列舉各種應刊登政府採購公
      報之情形外，亦為關於招標機關應對於廠商停權處分之要
      件規定，而同法第103條則為該確定停權處分之效果規定
      。故廠商須具何種情形始應受停權處分，悉以同法第101
      條第1項規定為準據。依上開規定文義及體系，同法第101
      條第1項第1款之「容許他人借用本人名義或證件參加投標
      者」，不以「意圖影響採購結果或獲取不當利益」為要件
      ，與同法第87條第5項之刑罰規定不同，自不以成立同法
      第87條第5項之刑事犯罪為必要；且若比較同法第101條第
      1項第1款及第6款規定，第1款亦無第6款所定「經第一審
      為有罪判決」之要件，則廠商有「容許他人借用本人名義
      或證件參加投標」行為者，其受停權處分之期間，即應分
      別情形以觀：（1）單純容許他人借用本人名義或證件參
      加投標者，應受停權3年之處分；（2）容許他人借用本人
      名義或證件參加投標，並經第一審以犯第87條第5項之罪
      ，判處有期徒刑者，亦應受停權3年之處分；至於經判處
      拘役、罰金或緩刑者，則應受停權1年之處分。經查，關
      於被告所為通知將刊登政府採購公報並停權1年處分，上
      開異議決定係謂：「‧‧‧說明：‧‧‧二、緣本案業經
      雲林地方法院96年度訴字第424號判決書裁定貴公司犯政
      府採購法第92條、第87條第5項罪行『容許他人借用本人
      名義或證件參加投標』判處罰金及負責人緩起訴在案，復
      依政府採購法第101條第1項第6款『有第87條至第92條之
      罪，經第一審為有罪判決者』，依第103條第1項第2款略
      以『有第101條第6款判處緩刑者，自刊登之次日起停權1
      年』。三、爰依刑事訴訟『緩起訴』屬於檢察官職權之一
      ，檢察官在偵查終結後，雖然所蒐集的證據足以證明被告
      的犯罪事實，但若被告所犯之罪為死刑、無期徒刑或罪輕
      本刑3年以上有期徒刑『以外』之罪，檢察官審酌刑法第5
      7條所列事項及公共利益之參酌（有無前科紀錄是重要考
      量點之一），認為暫不起訴為佳者，可處以『緩起訴』處
      分，而非無罪之諭知，應依調查事實及證據予以適法性論
      述。四、惟查，採購法第92條規定：『廠商之代表人、代
      理人、受雇人或其他從業人員，因執行業務犯本法之罪者
      ，除依該條規定處罰行為人外，對廠商亦科以該條之罰金
      』，由此規定觀之行為人與廠商係可不同之歸責，行政罰
      及刑罰之構成要件，原可各自認定事實，依『罰金』及『
      緩處分』事實行為之該當性論述其適法性‧‧‧。」亦即
      被告係以原告經第一審法院判處罰金及負責人緩起訴在案
      ，認有政府採購法第92條之罪，經一審為有罪判決，乃依
      同法第101條第1項第6款及第103條第1項第2款規定，變更
      為將刊登政府採購公報並停權1年之處分。惟觀諸雲林地
      院96年度訴字第424號刑事判決之當事人欄所載，原告或
      其法定代理人均非該刑事案件之當事人，且系爭緩起訴處
      分係命原告及其法定代理人應於緩起訴處分確定後各支付
      3萬元予「雲林縣國民中小學生紓困助學金」專戶，亦非
      對原告科以罰金，則原告自無「犯第87條第5項及第92條
      之罪，經第一審為有罪判決」之情形。被告所為將刊登政
      府採購公報並停權1年之處分，與政府採購法第101條第1
      項第6款及第103條第1項第2款規定，固有不合。惟本件原
      告確有容許他人借用本人名義或證件參加投標之行為，該
      事證並已明確，經雲林地檢署檢察官為緩起訴處分確定，
      已如前述。依上開政府採購法規定及說明，原告上開行為
      既未經第一審為有罪判決，被告應依第101條第1項第1款
      及第103條第1項第1款規定，為將刊登政府採購公報並停
      權3年之處分，始符法制。準此，被告誤依政府採購法第1
      01條第1項第6款及第103條第1項第2款規定為將刊登政府
      採購公報並停權1年之處分對原告仍較為有利，基於行政
      救濟不利益變更禁止原則，仍應維持被告原認定之停權1
      年處分。
（五）原告雖以前揭情詞以為爭執，主張：工程會94年3月16日
      函釋違反政府採購法第31條第2項第8款規定意旨，不得援
      用；本件政府採購法事件應有「一事不二罰」原則適用；
      原處分之處罰權時效已消滅云云。惟查：
   1、上開函釋係工程會基於主管機關之職權，認定廠商容許他
      人借用其名義或證件參加投標之行為，屬於政府採購法第
      31條第2項第8款之有影響採購公正之違反法令行為，其押
      標金應不發還或追繳，與政府採購法之立法目的相符，亦
      未逾越政府採購法第31條第2項第8款規定，已如前述。又
      政府採購法於91年2月6日增訂第87條第5項（即「意圖影
      響採購結果或獲取不當利益，而借用他人名義或證件投標
      者，處3年以下有期徒刑，得併科新台幣100萬元以下罰金
      。容許他人借用本人名義或證件參加投標者，亦同。」）
      該條項增訂上開行為加以刑事制裁之立法理由為：「以處
      罰借用他人名義或證件投標及容許他人借用本人名義或證
      件參加投標之行為人。」而同法第31條第2項之立法理由
      則係規定：「得不發還或須追繳押標金之事由，及得將此
      等事由明定於招標文件中。」其中第1款至第7款係列舉規
      定，而第8款則為概括規定，即廠商有以偽造、變造之文
      件投標等等足以影響採購之公正之違反法令行為，辦理採
      購機關依法自得不發還或須追繳押標金之行政處分，故原
      告主張91年2月6日修正之政府採購法，增訂第87條第5項
      規定，但同法第31條第2款並未隨之修正（即增訂容許他
      人借用本人名義或證件投標者之沒收或追繳押標金之行為
      態樣），此應非立法疏漏，而係有意排除適用云云，顯係
      將刑事處罰與行政處分混為一談，自非可採。原告主張政
      府採購法第31條第2項第8款規定之其他經主管機關認定有
      影響採購公正之違反法令行為，應由主管機關工程會認定
      之，惟本件被告所為追繳系爭工程押標金處分，係由被告
      自行認定，非經由其主管機關認定之，程序未合，顯有瑕
      疵云云，亦非可採。又政府採購法第8條規定：「本法所
      稱廠商，指公司、合夥或獨資之工商行號及其他得提供各
      機關工程、財物、勞務之自然人、法人、機構或團體。」
      其中非自然人廠商（公司、機關或團體）係由其代表人執
      行業務，代表公司參與政府採購，自應適用民法有關代表
      人之規定及法理。故原告爭執本件出借牌照行為係其法定
      代理人林崇安所為，並非原告所為，工程會函釋未予說明
      ，被告逕認原告行為包括代表人之行為，尚非適法云云，
      顯屬誤解，亦不可採。
   2、次查，行政罰係指違反行政法上義務而受罰鍰、沒入或其
      他種類行政罰之處罰而言，行政罰法第1條定有明文。而
      同法第2條規定：「本法所稱其他種類之行政罰，指下列
      裁罰性之不利處分：1、限制或禁止行為之處分：限制或
      停止營業、吊扣證照、命令停工或停止使用、禁止行駛、
      禁止出入港口、機場或特定場所、禁止製造、販賣、輸出
      入、禁止申請或其他限制或禁止為一定行為之處分。2、
      剝奪或消滅資格、權利之處分：命令歇業、命令解散、撤
      銷或廢止許可或登記、吊銷證照、強制拆除或其他剝奪或
      消滅一定資格或權利之處分。3、影響名譽之處分：公布
      姓名或名稱、公布照片或其他相類似之處分。4、警告性
      處分：警告、告誡、記點、記次、講習、輔導教育或其他
      相類似之處分。」是行政罰法所稱之「裁罰性之不利處分
      」係以「違反行政法上之義務」而應受「裁罰性」之「不
      利處分」為要件（立法理由參照）；若行政機關基於管制
      之目的，對人民作成限制或剝奪權利之行政處分者，其目
      的既非制裁人民違反行政法上義務之行為，即非行政罰。
      然而，觀諸政府採購法第31條第2項規定：「機關得於招
      標文件中規定，廠商有下列情形之一者，其所繳納之押標
      金，不予發還，其已發還者，並予追繳：‧‧‧。」本項
      各款所列得不發還或須追繳押標金之事由，必須明定於招
      標文件中，採購機關始得不發還或追繳，可知廠商有該項
      各款情形之行為，並非違反行政法上之義務，則採購機關
      不發還或追繳押標金之處分，自非行政罰。其次，政府採
      購法第101條、第102條及第103條規定之旨在杜絕不良廠
      商之違法、違約行為，避免其再危害其他機關，並利建立
      廠商間之良性競爭環境，亦即上開規定所建立之通報機制
      ，目的在於使其他採購機關事先獲知特定不良廠商在一定
      期間內無法參與投標之訊息，藉此維護政府採購之效率性
      ，是政府採購法授權機關得將不良廠商之違法或重大違約
      情事刊登政府採購公報並予以停權，係為確保公平、公開
      之採購程序，及提升採購效率、確保採購品質而設，顯屬
      管制之措施；此項制度預防不良廠商危害政府採購市場秩
      序之功能，亦與行政罰意在制裁過去違反行政法上義務之
      行為迥然不同。其次，同法第101條之立法方式亦非純以
      行為違反特定行政法義務之方式臚列，其中多款情形係屬
      契約義務，亦有違反刑事罰之情形，顯非以違反行政法上
      義務為規範之重點；其立法體例亦非如一般行政罰規定於
      罰則章節（政府採購法第7章），而係列於附則（政府採
      購法第8章），是以符合政府採購法第101條各款規定，既
      非全然係違反行政法上義務之行為，則是否可認屬行政罰
      之規定，已非無疑。再就政府採購法第103條規定違反時
      之法律效果而言，關於停權之期間亦悉依法律規定，而未
      賦予採購機關依個案情節而為處罰之裁量，核其性質與一
      般行政罰法規定亦屬有別。是機關將廠商違法或重大違約
      情事刊登政府採購公報並予以停權，固有剝奪廠商一定資
      格，並對其名譽造成不利益之影響，惟其性質仍屬管制性
      之不利處分，而非行政罰。準此，本件政府採購法事件並
      無行政罰法一事不二罰原則或裁處權時效適用。被告以98
      年3月16日函為追繳押標金及通知將刊登政府採購公報並
      停權之行政處分，即無不合。
   3、又權利之行使應有時效之限制，不論私法上或公法上之權
      利皆然。對於具體之權利，如其所對應之法律已明定其時
      效期間者，自應從其規定；反之，若無明文規定，亦應視
      其權利之性質，類推適用相關之時效以規範之。復按關於
      機關為刊登公報之行為，因其後續將發生制裁之效果，對
      廠商而言，實屬一不利益之措施，不能任由機關長期怠忽
      行使，而使法律關係懸而未決。若放任機關長時間不行使
      ，將影響法律秩序之安定性，準此，機關將不良廠商刊登
      公報之通知自應於一定期間內行使，亦即機關刊登公報通
      知之行使應受時效之限制，始為合理。惟政府採購法並未
      就機關追繳押標金，或通知將刊登公報並停權之期間為規
      定，在立法者尚未明文規定行使期間之情況下，應以類推
      適用之方法填補此項法律漏洞。按諸行政程序法第131條
      規定：「公法上之請求權，除法律有特別規定外，因5年
      間不行使而消滅。公法上請求權，因時效完成而當然消滅
      。前項時效，因行政機關為實現該權利所作成之行政處分
      而中斷。」故採購機關為追繳押標金或刊登公報之行為，
      係屬公法上之權利行使，應類推適用行政程序法第131條
      規定，其時效為5年，且應自廠商違反政府採購法之行為
      終了並為機關可得知悉時起算（最高行政法院99年度判字
      第1287號判決意旨參照）。如前所述，本件原告係於94年
      12月間參與被告辦理之採購案，96年間經雲林地檢署偵查
      ，發現原告於94年11月間有容許他人借用本人名義或證件
      參加投標情事，經檢察官對原告為緩起訴處分，期限1年
      ，並應繳納公益金，被告乃以98年3月16日函為追繳押標
      金及通知將刊登政府採購公報並停權之行政處分。是原告
      容許他人借用本人名義或證件參加投標之行為於94年11月
      間業已終了，但被告遲至雲林地檢署96年6月14日為緩起
      訴處分時始知悉，故5年時效應自96年6月14日開始起算，
      則被告於98年3月16日行使上開公法上權利，未逾越5年時
      效，亦無違誤。
   4、退步言之，縱認上述被告所為追繳押標金及通知將刊登政
      府採購公報並停權之行政處分係屬行政罰而應適用行政罰
      法規定，惟按「一行為同時觸犯刑事法律及違反行政法上
      義務規定者，依刑事法律處罰之。但其行為應處以其他種
      類行政罰或得沒入之物而未經法院宣告沒收者，亦得裁處
      之。前項行為如經不起訴處分或為無罪、免訴、不受理、
      不付審理之裁判確定者，得依違反行政法上義務規定裁處
      之。」為行政罰法第26條所明定。是一行為同時觸犯刑事
      法律及違反行政法上義務規定者，其行為如經不起訴處分
      或為無罪、免訴、不受理、不付審理之裁判確定者，仍得
      依違反行政法上義務規定裁處行政罰，並無一事二罰之疑
      慮（行政罰法第26條立法理由參照）。經查，本件雲林地
      檢署檢察官雖係對原告為緩起訴處分，惟依刑事訴訟法第
      253條之1第1項：「被告所犯為死刑、無期徒刑或最輕本
      刑3年以上有期徒刑以外之罪，檢察官參酌刑法第57條所
      列事項及公共利益之維護，認以緩起訴為適當者，得定1
      年以上3年以下之緩起訴期間為緩起訴處分，其期間自緩
      起訴處分確定之日起算。」第256條規定：「告訴人接受
      不起訴或緩起訴處分書後，得於7日內以書狀敘述不服之
      理由，經原檢察官向直接上級法院檢察署檢察長或檢察總
      長聲請再議。但第253條、第253條之1之處分曾經告訴人
      同意者，不得聲請再議。不起訴或緩起訴處分得聲請再議
      者，其再議期間及聲請再議之直接上級法院檢察署檢察長
      或檢察總長，應記載於送達告訴人處分書正本。死刑、無
      期徒刑或最輕本刑3年以上有期徒刑之案件，因犯罪嫌疑
      不足，經檢察官為不起訴之處分，或第253條之1之案件經
      檢察官為緩起訴之處分者，如無得聲請再議之人時，原檢
      察官應依職權逕送直接上級法院檢察署檢察長或檢察總長
      再議，並通知告發人。」第258條規定：「上級法院檢察
      署檢察長或檢察總長認再議為無理由者，應駁回之；．．
      ．。」準此可知，不服緩起訴處分，與不服不起訴處分之
      救濟途徑相同，均得聲請再議；且依上開刑事訴訟法第25
      3條之1第1項規定，緩起訴處分之確定日，係在緩起訴期
      間起算之前，而此所稱之確定係指具有「形式確定力」而
      言，亦即因法定救濟期間經過後，不能再以通常之救濟途
      徑，予以撤銷或變更者。而關於無得聲請再議之人的緩起
      訴案件，應由原檢察官依職權逕送再議，而上級法院檢察
      署檢察長或檢察總長認再議為無理由而駁回者，其緩起訴
      處分即告確定。又檢察官為緩起訴處分時依刑事訴訟法第
      253條之2第1項規定對刑事被告所為之指示及課予之負擔
      ，乃為一種特殊的處遇措施，並非刑罰。因此，刑事案件
      經檢察官為緩起訴處分確定後，宜視同不起訴處分確定，
      依行政罰法第26條第2項規定，得依違反行政法上義務規
      定裁處之。惟倘若緩起訴處分經檢察官依職權或告訴人之
      聲請予以撤銷（刑事訴訟法第253條之3參照），且如檢察
      官繼續偵查並起訴該刑事案件，復經法院判決有罪確定者
      ，則於該有罪判決所涵蓋之範圍內，原行政機關就同一行
      為依法律或自治條例規定裁處罰鍰及沒入，已屬違法，應
      予依職權撤銷（林錫堯先生著行政罰法94年6月初版1刷第
      47、48頁參照）。準此，系爭雲林地檢署緩起訴處分確定
      後，視同不起訴處分確定，依行政罰法第26條第2項規定
      ，得依違反行政法上義務規定裁處之。故被告於緩起訴處
      分確定並期滿後對原告為追繳系爭押標金處分，自無違反
      行政罰法第26條規定。又「行政罰之裁處權，因3年期間
      之經過而消滅。前項期間，自違反行政法上義務之行為終
      了時起算。但行為之結果發生在後者，自該結果發生時起
      算。前條第2項之情形，第1項期間自不起訴處分或無罪、
      免訴、不受理、不付審理之裁判確定日起算。」行政罰法
      第27條第1項、第2項及第3項雖定有明文。是行政罰之裁
      處權時效之起算日，原則上雖以違反行政法上義務之行為
      終了或結果發生時起算，惟如一行為同時觸犯刑事法律及
      違反行政法上義務規定，而擬依刑事法律處罰，已進入司
      法程序者，倘若經司法程序後，檢察官為不起訴處分確定
      ，或法院為無罪、免訴、不受理、不付審理之裁判確定，
      此際刑事處罰已不可能，仍得施予行政罰。因此，於此情
      形，裁處權時效期間，「自不起訴處分或無罪、免訴、不
      受理、不付審理之裁判確定日起算」。雖上開規定未規定
      案件經刑事訴訟程序處理後，如經檢察官緩起訴處分確定
      ，如何處理行政罰及其裁處權如何起算事宜？惟解釋上，
      宜視同「經檢察官不起訴處分確定」，亦即行政機關得就
      同一行為，依行政罰法第26條第2項規定裁處行政罰，而
      該行政罰之裁處權時效，則依行政罰法第27條第3項規定
      ，自緩起訴處分確定時起算（林錫堯先生著行政罰法，94
      年8月初版2刷，第48、75、76頁參照）。是本件原告既經
      雲林地檢署於96年6月14日為緩起訴處分，則被告於98年3
      月16日為追繳系爭工程押標金之處分，揆諸前揭規定及說
      明，自未逾3年之行政罰裁處權期間。是原告爭執其同一
      行為既經緩起訴處分而繳交公益金在案，被告不應再對其
      追繳押標金之處分，否則即屬重複處罰，有違一事不二罰
      之規定；本件追繳押標金、通知將刊登政府採購公報並停
      權之處分均已逾裁處權期間云云，自屬誤解。
五、綜上所述，原告之主張均無足採。被告認定原告有容許他人
    借用本人名義或證件參加投標情事，而以原處分及異議決定
    通知將對原告依政府採購法第31條第2項第8款為追繳押標金
    之處分部分，並無違誤；至被告以原處分及異議決定通知將
    對原告為刊登採購公報並停權1年之處分，雖與同法第101條
    第1項第6款及第103條第1項第2款規定不合，但基於不利益
    變更禁止原則，仍應予以維持。申訴審議判斷誤就被告所為
    刊登採購公報及停權部分另函移送被告處理，其理由雖有未
    洽，惟其主文為駁回之結論則無不同，仍應予以維持。原告
    提起本件訴訟，求為撤銷，為無理由，應予駁回。又本件事
    證已臻明確，兩造其餘攻擊防禦方法，核與判決結果不生影
    響，爰不逐一論述，附此敘明。
六、據上論結，本件原告之訴為無理由，依行政訴訟法第98條第
    1項前段，判決如主文。
中　　華　　民　　國　　100　 年　　5　　 月　　10　　日
          高雄高等行政法院第四庭
                      審判長法官　蘇  秋  津
                            法官  戴  見  草
                            法官  詹  日  賢

以上正本係照原本作成。
如不服本判決，應於判決送達後20日內向本院提出上訴書狀，其
未表明上訴理由者，應於提起上訴後20日內向本院提出上訴理由
書（須按對造人數附繕本）；如於本判決宣示或公告後送達前提
起上訴者，應於判決送達後20日內補提上訴理由書（須附繕本）
。未表明上訴理由者，逕以裁定駁回。
中　　華　　民　　國　　100　 年　　5　　 月　　10　　日
 
　　　　　　　　　　　  　書記官  宋  鑠  瑾